【裁判字號】    98,上易,416
【裁判日期】    990202
【裁判案由】    侵權行為損害賠償
【裁判全文】
臺灣高等法院民事判決                 98年度上易字第416號
上  訴  人  丁○○
            龍斌小客車租賃有限公司
上  一  人
法定代理人  乙○○
訴訟代理人  楊逸民律師
被上  訴人  丙○○
            戊○○
上列當事人間侵權行為損害賠償事件，上訴人對於中華民國98年
2月26日臺灣板橋地方法院97年度重訴字第82號第一審判決提起
上訴，本院於99年1月19日言詞辯論終結，判決如下：
    主      文
上訴駁回。
第二審訴訟費用由上訴人連帶負擔。
原審判決主文第一項應更正為：上訴人應連帶給付被上訴人丙○
○新臺幣壹佰壹拾陸萬柒仟柒佰肆拾貳元、被上訴人戊○○新臺
幣柒萬仟零柒拾元，及上訴人丁○○自民國九十六年十二月二
十日起，上訴人龍斌小客車租賃有限公司自九十七年三月二十一
日起，均至清償日止，按年息百分之五計算之利息。
    事實及理由
一、上訴人丁○○未於言詞辯論期日到場，核無民事訴訟法第38
    6條所列各款情事，爰依被上訴人之聲請，由其一造辯論而
    為判決。
二、被上訴人主張：被上訴人戊○○於民國95年11月間刷訴外人
    新光商業銀行發行之白金信用卡購買春節赴日本北海道旅遊
    行程，其母即被上訴人丙○○與之同行，並依信用卡卡友專
    屬權益向發卡銀行預定渠等住家至桃園國際機場間專車來回
    接送服務，發卡銀行則將接送服務業務委由上訴人龍斌小客
    車租賃有限公司（下稱龍斌公司）辦理，龍斌公司遂於96年
    2月18日派遣其僱用司機即丁○○駕駛車號2438-AA號福斯T4
    箱型車擔任接送工作，於同日凌晨4時10分許，行經國道三
    號高速公路往南方向33公里380公尺時，因變換車道不慎，
    撞擊訴外人陳德隆所駕駛車號RN-853號拖吊車，致丙○○受
    有左下肢大腿股骨併膝關節開放性及粉碎性骨折及左側髕股
    粉碎性骨折之傷害，戊○○則受有頭部外傷、雙膝擦傷、左
    臀部挫傷及左手腕肌腱拉傷之傷害，並因情緒緊張造成急性
    胃炎。因上開傷害，戊○○受有旅費損失9萬5,800元，並支
    出醫藥費4,385元(詳如附表一(一)、(二))；丙○○受有店內設
    備損失13萬8,000元、店租損失10萬元、庫存食材及備料1萬
    元、衣物、鞋及髮晶佛珠損失1萬1,500元、已支出醫療費17
    萬0,261元、已支出復健費6,710元、預計將來需支出復健費
    1萬5,600元、將來骨骼癒合不良手術費10萬元、將來骨科治
    療費6,000元、30個月未能工作之營業損失320萬元、長期勞
    動能力減損238萬0,046元、第1次手術僱人看護照顧費24萬
    9,300元、由家屬自行看護費4萬1,400元、第2次及第3次手
    術由家屬自行看護費2萬5,200元、購買治療輔具設備6萬5,0
    00元、將來治療膝部護具1萬元、就醫計程車交通費5萬4,20
    0元、將來乘車就醫費用14萬元(詳如附表二(一)至(四))。又被
    上訴人因本件車禍，身心受到巨大的創傷與痛楚，戊○○、
    丙○○分別請求50萬元（附表一3.)、100萬元(附表二(五))之
    精神上損害賠償。合計戊○○、丙○○分別受有60萬0,185
    元、778萬3,217元之損害，爰依侵權行為法律關係請求上訴
    人連帶賠償等語。並聲明：(一)上訴人應連帶給付被上訴人
    920 萬2,026元，及96年2月18日起至清償日止，按年息5%計
    算之利息；(二)願供擔保，請准宣告假執行。原審判決：上訴
    人應連帶給付被上訴人124萬0,812元，及丁○○自96年12月
    20 日，龍斌公司自97年3月21日起，均至清償日止，按年息
    5% 計算之利息；並駁回被上訴人其餘之訴。上訴人不服，
    提起上訴。被上訴人於本院答辯聲明：上訴駁回。
三、上訴人丁○○未於言詞辯論期日到場，惟據其上訴狀與龍斌
    公司辯以：對車禍發生及丁○○有過失部分，並不爭執，但
    被上訴人二人為獨立之自然人，渠等之損害賠償請求權，應
    分別獨立，不得混合計算。龍斌公司對受僱人丁○○之選任
    及監督其職務之執行，已盡相當之注意義務，丁○○為優良
    駕駛，無違規計點紀錄，亦具有大客車駕駛執照，駕駛技術
    能力足堪勝任，且每日工作8小時許，龍斌公司每月皆按規
    定將營運車輛送廠維修保養，本件車禍之發生，顯非龍斌公
    司所得預見，且縱加以相當之注意，仍無法避免，依民法第
    188條第1項但書之規定，龍斌公司無庸負損害賠償之連帶責
    任。又丙○○因受傷，所致減少之勞動能力，應以最終復原
    狀況而定，並非即相當於勞工保險條例第53條附表勞工保險
    殘廢給付標準表中之第143項。另被上訴人請求之精神慰撫
    金過高，丙○○部分應減至20萬元，戊○○部分應減至5萬
    元為適當等語，資為抗辯。並上訴聲明：(一)原判決不利於上
    訴人部分廢棄；(二)上開廢棄部分，被上訴人在第一審之訴及
    假執行聲請均駁回。
四、查被上訴人主張戊○○於95年11月間刷新光商業銀行發行之
    白金信用卡購買春節赴日本北海道旅遊行程，其母即被上訴
    人丙○○與之同行，並依信用卡卡友專屬權益向發卡銀行預
    定被上訴人住家至桃園國際機場間專車來回接送服務，經發
    卡銀行輾轉將接送服務業務委由龍斌公司執行，龍斌公司則
    派遣丁○○於96年2月18日凌晨4時10分許，駕駛車號2438-A
    A福斯T4箱型車接送被上訴人，於行經國道三號高速公路往
    南方向33公里380公尺時，因變換車道不慎，撞擊陳德隆所
    駕駛車號RN-853號拖吊車，致丙○○受有左下肢大腿股骨併
    膝關節開放性及粉碎性骨折、左側髕股粉碎性骨折之傷害；
    戊○○受有頭部外傷、雙膝擦傷、左臀部挫傷及左手腕肌腱
    拉傷之傷害等事實，為上訴人所不爭執，並據其提出新光銀
    行網頁資料、金鋒事業群網頁資料、龍斌公司網頁資料、從
    車查詢（明細資料）回覆結果、三軍總醫院診斷證明書、國
    道公路警察局道路交通事故現場圖、初步分析研判表為證，
    復經本院依職權調閱丁○○因本件車禍涉犯業務過失傷害之
    臺灣板橋地方法院檢查署96年度偵字第10888號、臺灣板橋
    地方法院96年度交簡字第1549號、96年度交易字第534號案
    卷核對無訛，堪信為真。
五、被上訴人主張上訴人應連帶賠償附表所示之損害，上訴人則
    以前開情詞置辯。經查：
  (一)按因故意或過失，不法侵害他人之權利者，負損害賠償責任
    。受僱人因執行職務，不法侵害他人之權利者，由僱用人與
    行為人連帶負損害賠償責任；但選任受僱人及監督其職務之
    執行，已盡相當之注意或縱加以相當之注意而仍不免發生損
    害者，僱用人不負賠償責任。民法第184條第1項前段、第18
    8條第1項分別定有明文。惟僱用人主張民法第188條第1項但
    書規定免責者，按諸舉證責任分配原則，即應由僱用人就其
    選任受僱人及監督其職務之執行，已盡相當之注意或縱加以
    相當之注意而仍不免發生損害等情，負舉證責任（最高法院
    19年上字第3025號判例意旨參照)。本件被上訴人主張丁○
    ○就車禍之發生有過失，龍斌公司為其僱用人，二人應連帶
    賠償其醫藥費、喪失及減少勞動能力、增加生活需要及精神
    慰撫金之損害，按諸上揭規定，應屬有據。龍斌公司雖辯稱
    其就丁○○之選任及監督其職務之執行，已盡相當之注意，
    縱加以相當之注意而仍不免發生損害，係以丁○○為優良駕
    駛，無違規計點紀錄，亦具有大客車駕駛執照，駕駛技術能
    力堪足勝任，每日工作8小時許，龍斌公司每月皆按規定將
    營運車輛送廠維修保養，本件車禍之發生，顯非龍斌公司所
    得預見，且縱加以相當之注意，仍無法避免為其論據，惟未
    提出任何證據以實其說，自難採信。
  (二)被上訴人如附表所示之各項請求，業據渠等提出旅行業代收
    轉付收據、庫存食材醬料及備料照片、房屋租賃契約書、店
    內設備照片、台興看護服務員工工資受領收據、吉祥看護企
    業社收據、國防醫學院三軍總醫院(下稱三軍總醫院)看診藥
    袋、技術收費單、醫療費用收據、復健治療卡、門診收據、
    95及96年度每日現金帳冊、居家護理及日常照護費計算表、
    車資計計算表、計程車收據、杏一醫療用品公司收據、交易
    明細表及統一發票、里長證明、醫學論文、治療輔具及營養
    補充品之相關資料、丙○○身心障礙手冊、醫生手稿、店內
    設備損失列表說明、庫食材醬料及備料損失列表說明、購買
    來源網頁資料為憑，經原審判決准許戊○○請求醫療費4,38
    5元(附表一2.)、精神慰撫金10萬元(附表一3.之部分)，丙
    ○○醫療費17萬6,971元(附表二(二)1.2.)、喪失勞動能力損
    失41萬4,720元(附表二(三)1.之部分)、減少勞動能力損失79
    萬9,479元(附表二(三)2.之部分)、看護費6萬3,000元(附表二
    (四)1.至2.之部分)、購買治療輔具費2萬元(附表二(四)4.5.之
    部分)、交通費5萬7,000元(二(四)7.8.之部分)、精神慰撫金
    80萬元(附表二(五)之部分)，上訴人僅就被上訴人上開請求中
    之精神慰撫金請求及丙○○減少勞動能力損失部分為爭執，
    其餘均不爭執，則被上訴人就上訴人不爭執部分之請求，即
    屬有據。又被上訴人就原審駁回渠等之訴部分，並未上訴，
    是茲僅就上訴人爭執之部分，論述如下：
  1.按不法侵害他人之身體或健康者，對於被害人因此喪失或減
    少勞動能力或增加生活上之需要時，應負損害賠償責任，民
    法第193條第1項著有明文。又身體或健康受侵害，而減少勞
    動能力者，其減少及殘存勞動能力之價值，應就被害人受侵
    害前之身體健康狀態、教育程度、專門技能、社會經驗等方
    面酌定之，不能以現有之收入或以一時一地之工作收入為準
    ，蓋現有收入每因特殊因素之存在而與實際所餘勞動能力不
    能相符，現有收入高者，一旦喪失其職位，未必能自他處獲
    得同一待遇，故所謂減少及殘存勞動能力之價值，應以其能
    力在通常情形下可能取得之收入為標準(最高法院61年台上
    字第1987號、63年台上字第1394號判例意旨參照)。丙○○
    主張其因本件車禍，導致其日後復健期滿將無法負重及久站
    ，並有永久遺存之運動障害，已符合勞工保險殘廢給付標準
    表第9等級之殘障，勞動能力減損程度20﹪，以其每月收入
    12萬元計算，自98年9月起至65歲退休止（110年），可工作
    年資為14年1個月，依霍夫曼係數計算，減少勞動損失238萬
    46元等語。上訴人則辯稱丙○○因車禍受傷所減少之勞動能
    力，應以最終復原之狀況而定云云。經查，丙○○因本件車
    禍傷害致減少勞動能力之判斷標準，龍斌公司及被上訴人均
    同意以勞工保險條例第53條附表即工保險殘廢給付標準表為
    判斷給付之標準，丁○○雖未到院表示意見，但就其上訴狀
    所示，並不為爭執，是關於丙○○減少勞動能力之判斷及給
    付，自應依上開標準表為斷。次查，丙○○因本件車禍受有
    左下肢大腿股骨併膝關節開放性及粉碎性骨折及左側髕股粉
    碎性骨折之傷害，依其傷情，係符合勞工保險殘廢給付標準
    表第143項第11等級之殘廢，有三軍總醫院97年7月16日院三
    醫勤字第0970010583號函在卷可按，上訴人雖辯稱丙○○仍
    有復原之可能，但經本院再函詢三軍總醫院，經其函稱；「
    ……二楊女士目前左側遠端股骨尚未完全癒合，左膝關節活
    動度則為-10度至85度間(正常情形為0度至135度)。就股骨
    未癒合而言，需要實施再固定及骨髓植入手術，方可能完全
    癒合；就膝關節活動而言，則需視復健情形而定，故難以預
    估。三整體而論，病人情形應仍有改善可能，惟改善程度及
    需要復原時間，目前尚難以評斷。依一般醫學經驗，其最終
    仍有減損勞動能力之可能，即可能符合勞工保險條例第53條
    附表內，下肢障害系列第143項『…下肢三大關節中，有一
    大關節遺存顯著運動障害者』情形。」，有該醫院98年7月7
    日院三醫勤字第0980010168號函在卷可考，是該醫院仍認丙
    ○○所減少之勞動能力，符合上開給付標準表第143項之可
    能性極大，而人之復原狀況，常隨年齡之遞增而減少，丙○
    ○為45年10月30日出生之人，為其於書狀上所自承，現年53
    歲餘，體力及身體機能已逐漸下滑，且依本院審理時所見，
    其行動仍有顯著之障礙，甚需其女兒即戊○○攙扶，其符合
    上開給付標準表第143項第11等級「一下肢三大關節中，有
    一大關節遺存顯著運動障害者」之情形，應堪予認定，上訴
    人上開所辯，並非足採。又丙○○符合上開給付標準表第
    143項第11等級之殘廢，其減少之勞動能力之比率為38.45%
    ，為上訴人所不爭執。另丙○○雖主張應以其每月收入12萬
    元，計算其減少勞動能力之數額云云，雖提出小吃店照片及
    帳冊資料為證。然該帳冊資料為其自行製作，其內容僅記載
    若干數字，尚不能證明其每月確有營業收入12萬元，且營業
    收入乃出於財產之運用、資本及機會，並隨經濟景氣榮枯起
    起落落等因素而不定，不能全部視為勞動能力所得，況其亦
    自承不再經營小吃店，再依其95年度財產所得明細所示，復
    無申報所得之資料，按諸上揭說明，自不能以其經營小吃店
    之收入為準，又最低基本工資，為行政院依國內經濟情況調
    查、分析所認勞工最低之生活保障，不失為客觀合理之計算
    基準，而本件繫屬之96年度，最低基本工資為1萬7,280元，
    亦為上訴人所不爭執。依此計算，丙○○每年減少勞動能力
    損失7萬9,730元（17,280×12×38.45%=79,730，元以下四
    捨五入），其45年10月30日出生，自98年2月18日（原審認
    定喪失勞動能力期滿之翌日）起至屆滿65歲（即110年10月
    30日）強制退休年齡止，尚有12年8個月又12日之可工作年
    資，依照年息5%複式霍夫曼計算法（第一年不扣除中間利息
    ）扣除中間利息後，減少勞動能力損失之金額為79萬9,479
    元【計算式：(79,730×9.00000000+(79,730×0.00000000)
    ×0.625)=79,9478.000000000。其中9.00000000為年別單利
    5%第12年霍夫曼累計係數，0.00000000為未滿一年日數折算
    年數之比例，0.625為年別單利5%第13年霍夫曼單期係數。
    採四捨五入，元以下進位】，逾此金額之請求，並非有據。
  2.次按不法侵害他人之身體、健康、名譽、自由、信用、隱私
    、貞操，或不法侵害其他人格法益而情節重大者，被害人雖
    非財產上之損害，亦得請求賠償相當之金額，民法第195條
    第1項前段亦有明文。又所謂相當之金額，應斟酌加害人與
    被害人雙方之身分、資力與加害程度，及其他各種情形核定
    之；慰撫金是否相當，應以加害行為之加害程度及被害人所
    受痛苦，斟酌加害人及被害人之身分、經濟地位等各種情形
    定之（最高法院47年台上字第1221號、51年台上字第223號
    判例意旨參照）。被上訴人因丁○○駕車之疏失，致渠等身
    體受有如前開所示之傷害，渠等請求上訴人連帶賠償精神撫
    金，即屬有據。查丙○○學歷國小畢業，經營小吃店為業，
    名下有坐落臺北市南港區之房屋、土地各1筆及汽車1輛；戊
    ○○學歷碩士肄業，從事工業設計，月入4萬2,000元；丁○
    ○從事司機工作，月入4萬元，名下無不動產；龍斌公司之
    資本總額為1,000萬元，負債2,071萬餘元，業據兩造陳明在
    卷，並有丙○○、戊○○及丁○○之稅務電子閘門財產所得
    明細及龍斌公司之公司變更登記表及資產負債表在卷可參。
    爰審酌被上訴人受傷之程度，及渠等係於春節假期擬出國渡
    假，因丁○○之不慎，致未能出國旅遊外，復造成被上訴人
    蒙受車禍發生之陰影及肉體上之痛楚，甚至造成丙○○終身
    生活上之不便，及兩造上開之學經歷、工作與經濟狀況等一
    切情狀，認渠等精神慰撫金之請求，丙○○以80萬元，戊○
    ○以10萬元為適當，逾此金額之請求，則非所當，至於上訴
    人主張此部分之請求，丙○○以20萬元，戊○○以5萬元為
    適當云云，並無足採。
  3.從而，戊○○得請求上訴人連帶給付醫藥費4,385元、精神
    慰撫金10萬元，合計10萬4,385元(4,385+100,000=104,38
    5)。丙○○得請求上訴人連帶給付醫療費17萬6,971元、喪
    失勞動能力損失41萬4,720元、減少勞動能力損失79萬9,4
    79元、看護費6萬3,000元、購買治療輔具費2萬元、交通費5
    萬7,000元、精神慰撫金80萬元，合計233萬3,170元(178,97
    1+414,720+799,479+63,000+20,000+57,000+800,000=2,333
    ,170)。又丙○○已領取強制汽車責任保險金14萬元，龍斌
    公司亦已賠償32萬5,477元，應予扣除，為被上訴人所自承
    ，經扣除後丙○○得請求之金額186萬7,693元(2,333,170-1
    40,000-325,477=1,867,693)。
六、綜上所述，被上訴人依侵權行為法律關係請求上訴人連帶賠
    償渠等上開損害，洵屬有據，應予准許，上訴人所辯，均無
    可採。上訴意旨指摘原判決不當，求予廢棄改判，為無理由
    ，應予駁回。又按行為人以同一侵權行為不法侵害數人之權
    利者，各該被害人對於加害人之損害賠償請求權各別獨立，
    如被害人數人以同一加害人為被告合併起訴請求，自應按各
    被害人所得請求賠償者，分別為應受判決事項之聲明，始為
    合法（最高法院66年台上字第3662號判例意旨參照)。本件
    被上訴人二人雖因丁○○同一侵害行為而受害，但按諸上揭
    說明，其請求係屬可分，不得合併為單一起訴聲明，又依其
    於原審請求所列明細，顯然已區分何者為戊○○之請求，何
    者為丙○○之請求，渠等合併為單一聲明，顯係不諳法律之
    故，經本院闡明後，兩造均同意分列其聲明，爰更正原判決
    主文第1項如本判決主文第3項所示。
七、本件事證已明，兩造其餘攻擊防禦方法及未經援用之證據，
    經審酌後，均無礙前述認定，無一一論述之必要，併予敘明
    。
八、據上論結，本件上訴為無理由。依民事訴訟法第449條第1項
    、第85條第2項、第463條、第385條第1項前段，判決如主文
    。
中    華    民    國    99    年    2     月    2     日
                    民事第11庭
                        審判長法  官  鄭雅萍
                              法  官  詹文馨
                              法  官  劉坤典
正本係照原本作成。
不得上訴。
中    華    民    國    99    年    2     月    3     日
                              書記官  劉育妃
附表：(幣別：新臺幣)
┌───────────────────────────┐
│一、戊○○請求部分                                    │
├──────────┬────────┬───────┤
│項                目│金        額    │小    計      │
├──────────┼────────┼───────┤
│1.旅費              │47,900元×2人   │95,800元      │
├──────────┼────────┼───────┤
│2.醫藥費            │4,385元         │4,385元       │
├──────────┼────────┼───────┤
│3.精神慰撫金        │50萬元          │50萬元        │
├──────────┴────────┴───────┤
│合計：600,185元                                       │
├───────────────────────────┤
│二、丙○○請求部分                                    │
├───────────────────────────┤
│(一)財產上損失                                          │
├──────────┬────────┬───────┤
│項                目│金        額    │小    計      │
├──────────┼────────┼───────┤
│1.店內設備          │230,000元×3/5年│138,000元     │
├──────────┼────────┼───────┤
│2.店租              │20,000元×5月   │100,000元     │
├──────────┼────────┼───────┤
│3.庫存食材及備料    │10,000元        │10,000元      │
├──────────┼────────┼───────┤
│4.衣物、鞋及髮晶佛珠│11,500          │11,500元      │
├──────────┴────────┴───────┤
│(二)醫療費用                                            │
├──────────┬────────┬───────┤
│項                目│金        額    │小    計      │
├──────────┼────────┼───────┤
│1.已支出治療費      │170,261元       │170,261元     │
├──────────┼────────┼───────┤
│2.已支出復健費      │6,710元         │6,710元       │
├──────────┼────────┼───────┤
│3.將來復健費        │100元×156次    │15,600元      │
├──────────┼────────┼───────┤
│4.將來骨骼癒合不良手│100,000元       │100,000元     │
│  術費              │                │              │
├──────────┼────────┼───────┤
│5.將來骨科治療費    │500元×12次     │6,000元       │
├──────────┴────────┴───────┤
│(三)減少勞動能力之損害                                  │
├──────────┬────────┬───────┤
│項                目│金        額    │小    計      │
├──────────┼────────┼───────┤
│1.營業收入          │12萬元×30月    │320萬元(扣除中│
│                    │                │間利息，下同) │
├──────────┼────────┼───────┤
│2.長期勞動能力減損  │24,000元×169月 │2,380,046元   │
├──────────┴────────┴───────┤
│(四)增加生活上需要之費用                                │
├──────────┬────────┬───────┤
│項                目│金        額    │小    計      │
├──────────┼────────┼───────┤
│1.第1次手術僱人看護 │249,300元       │249,300元     │
├──────────┼────────┼───────┤
│2.假日家屬自行看護  │1,800元×23日   │41,400元      │
├──────────┼────────┼───────┤
│3.第2次及第3次手術由│1,800元×14日   │25,200元      │
│  家屬自行看護      │                │              │
├──────────┼────────┼───────┤
│4.治療輔具設備      │65,000元        │65,000元      │
├──────────┼────────┼───────┤
│5.將來治療膝部護具  │1,000元×10件   │10,000元      │
├──────────┼────────┼───────┤
│6.營養補充品        │2,000元×30月   │60,000元      │
├──────────┼────────┼───────┤
│7.計程車交通費      │54,200元        │54,200元      │
├──────────┼────────┼───────┤
│8.將來乘車就醫費用  │700元×200次    │140,000元     │
├──────────┴────────┴───────┤
│(五)精神慰撫金：100萬元                                 │
├───────────────────────────┤
│合計：7,783,217元                                     │
└───────────────────────────┘

司法院資訊處製作；財團法人民間司法改革基金會備份。
